臺灣高等法院刑事裁定　　　　　　　　100年度聲再字第190號
再審聲請人　臺灣高等法院檢察署檢察官
受　判決人
即　被　告　邱江寶蓮
　　　　　　邱秀慧
　　　　　　邱奕仁
　　　　　　邱奕棟
上列聲請人因受判決人等偽造有價證券案件，對於本院96年度上
訴字第3899號，中華民國99年8 月27日第二審確定判決（第一審
案號：臺灣臺北地方法院95年度訴字第1730號，起訴案號：臺灣
臺北地方法院檢察署93年度偵字第15114號）， 聲請再審，本院
裁定如下：
    主  文
再審之聲請駁回。
    理  由
一、聲請意旨略以：
  (一)邱江寶蓮、邱奕仁、邱弈棟共同行使偽造私文書及使公務員
    登載不實罪部分：
    1.臺北市立療養院91年3月21日療成字第09130215400號函所
      載「在大多數情況下，患者（按：癡呆患者）之認知功能
      障礙係逐漸惡化，或呈停滯，罕能改善，亦不可能在短暫
      時間內恢復正常」，以及邱江寶蓮於84年5月9日向臺灣臺
      北地方法院提出之聲請狀所載「按聲請人之夫邱東壁雖年
      方60出頭，然近一年來之精神狀況竟日漸趨於恍惚，不僅
      無法明確辨識事理，且欠缺獨立處理生活起居之能力……
      相對人之各行為表徵，似已具老年癡呆症之前兆」，則邱
      東壁焉有於84年5 月12日、15日為系爭贈與行為時恢復正
      常意識之可能？原判決忽視臺北市立療養院之函釋，僅以
      邱江寶蓮聲請狀係載「『似』已具老年癡呆症之前兆」、
      邱江寶蓮不具醫療專業為由，而認定邱江寶蓮無法辨識邱
      東壁當時之精神狀態，與原確定判決採納此函釋認被告有
      罪部分之理由相矛盾，認事用法自有違誤。邱江寶蓮與邱
      東壁共同生活，邱江寶蓮豈有不知之理。而證人林花枝雖
      證稱邱東壁並無癡呆或精神病，僅較少說話云云，係不具
      醫療專業之推測之詞。而臺北市立療養院之精神鑑定報告
      書所載：鑑定當時邱員雖仍保有部分表達能力，但其一般
      智能（如判斷力、定向感、記憶力、計算能力等）有明顯
      障礙等語，惟表達能力所指為何？究係指「能夠開口說話
      之能力」或係「能完整表達其意思之能力」，尚有爭議。
      倘係前者，則該鑑定報告根本不得做為邱東壁當時已恢復
      意識之證據，倘係後者，則與鑑定報告後段所載「一般智
      能（如判斷力、定向感、記憶力、計算能力等）有明顯障
      礙」相衝突。原審未詳予釐清該鑑定報告內所指具「表達
      能力」之真意為何，亦未敘明不採同份鑑定報告書指出邱
      東壁具一般智能障礙意見之理由，逕行援引證人林花枝之
      證詞，認事用法實有嚴重違誤。
    2.原判決未函詢臺大醫院，為何依據相同資料確做出前後不
      一致之判斷，以辨明邱東壁之精神狀況，竟逕以「臺大醫
      院未說明推估84年5 月當時邱東壁無法處理自己事務之依
      據」為由，率予採為對被告有利之認定，自有重大違誤。
    3.83年12月底家族會議討論內容，證人邱陳松證稱：開此家
      族會議是要叫邱東壁把名下不動產過戶給兒女，當時他同
      意，因為他認為虧欠兄弟太多。證人邱全美證稱：那次討
      論財產分配要大家全部拿出來五兄弟平均分配，有提到邱
      東壁財產為何不拿出來，我三哥就說要登記給他子女各等
      語。倘若為真，何以最終係由邱東壁之配偶邱江寶蓮取得
      該不動產，此一結果是否符合邱東壁之真意？原審未慮及
      此，逕採上開證人有利於被告之證詞，卻對不利被告之證
      詞棄而不論，認事用法自有重大違誤。
  (二)邱秀慧、邱奕仁、邱弈棟共同偽造有價證券罪嫌部分：
    1.原判決附表四編號1、2之支票固用以支付車款，惟邱東壁
      當時已精神耗弱，該車根本無法由邱東壁駕駛，係由邱奕
      仁使用，難認與邱東壁有何關連，原審未慮及此，以邱東
      壁支票帳戶內有被告等人資金匯入，即認被告係為邱東壁
      利益購車，自有違誤。
    2.原判決附表四編號3 之支票，原審僅泛稱「係用以支付合
      進鋼鐵清償借款」、「是用以支付合進鋼鐵公司」，對該
      支票究何人收受、何故交付、何人提示，被告是否有權簽
      發支票均未說明。
    3.原判決附表四編號5 支票日期為84年12月13日，邱東壁早
      於同年9 月25日由法院宣告禁治產，依法應由監護人邱江
      寶蓮代為意思表示，竟由邱奕棟、邱奕仁、邱秀慧逕行簽
      發，原判決未合理說明，亦有違誤。
  (三)本件為釐清邱東壁為贈與時之精神狀態，應函請臺大醫院詳
    為說明何以依據相同資料確有不一致之判斷；並函請臺北市
    立療養院說明鑑定報告書所載「表達能力」之意義，係指「
    開口說話之能力」或係「能完整表達其意思之能力」，此均
    屬發現之新證據，認有再審事由。
  (四)綜上，原確定判決有違背經驗法則、判決不載理由及未依法
    調查證據之情事，足以動搖原判決之基礎，為此提起再審之
    聲請。
二、經查：
  (一)本件聲請人承告訴人賴素蘭、邱裕鈜之請求，就本院96年度
    上訴字第3899號判決中，關於受判決人邱江寶蓮、邱秀慧、
    邱奕仁、邱弈棟等人無罪部分（即邱江寶蓮、邱奕仁、邱弈
    棟共同行使偽造私文書及使公務員登載不實部分，邱秀慧、
    邱奕仁、邱弈棟共同偽造有價證券部分），為受判決人之不
    利益聲請再審，核先敘明。
  (二)按刑事訴訟法之再審及非常上訴制度，雖均為救濟已確定之
    刑事判決而設，惟再審係為原確定判決認定事實錯誤而設之
    救濟程序，非常上訴程序則在糾正依原確定判決確認之事實
    為基礎，所生之適用法則違誤，二者全然不同。倘原確定判
    決之審判有違背法令之情事，即應由最高法院檢察署檢察總
    長提起非常上訴予以救濟，而與聲請再審事由無涉，此參同
    法第441 條規定即明。次按「有罪、無罪、免訴或不受理之
    判決確定後，有下列情形之一者，為受判決人之不利益，得
    聲請再審：一、有第420條第1款、第2款、第4款或第5 款之
    情形者。二、受無罪或輕於相當之刑之判決，而於訴訟上或
    訴訟外自白，或發現確實之新證據，足認其有應受有罪或重
    刑判決之犯罪事實者。三、受免訴或不受理之判決，而於訴
    訟上或訴訟外自述，或發見確實之新證據，足認其並無免訴
    或不受理之原因者」，刑事訴訟法第422 條定有明文。前述
    第2 款所稱「發見確實之新證據」，固指具有嶄新性（新規
    性）及顯著性（確實性）之證據，亦即指最後事實審法院判
    決當時已經存在或審判當時不及調查審酌之證據，至其後始
    發見者；且就該證據連同原確定判決中認定事實存在之積極
    證據與相反之消極證據全體予以觀察，經自由證明程序，顯
    然可認為足以動搖原確定判決之事實基礎而改為更不利之判
    決者而言（最高法院90年台抗字第168 號裁判意旨參照）。
    末按，聲請再審，應以再審書狀敘述理由，附具原判決之繕
    本及證據，提出於管轄法院為之，刑事訴訟法第429 條定有
    明文。所稱「敘述理由」，於為受判決人之不利益聲請再審
    時，係指具體表明符合同法第422 條所定得聲請再審之情形
    者而言；如所述再審事由，顯與各該規定不相適合時，應認
    其聲請再審之程序違背規定。
  (三)本件聲請再審意旨一(三)指稱「本件為釐清邱東壁為贈與時之
    精神狀態，應函請臺大醫院詳為說明何以依據相同資料確有
    不一致之判斷；並函請臺北市立療養院說明鑑定報告書所載
    『表達能力』之意義，係指『開口說話之能力』或係『能完
    整表達其意思之能力』，此均屬發現之新證據」等語，顯與
    前揭法條規定及最高法院裁判意旨揭示之「發現確實之新證
    據」要件不相符合。至聲請意旨(一)、(二)所指部分，無非對於
    原確定判決認事用法之職權行使，而為爭執，並指摘原確定
    判決有不適用法則、適用法則不當、判決不載理由、及依法
    應於審判期日調查之證據而未予調查等判決違背法令之情事
    。查再審及非常上訴制度，固均為救濟已確定判決而設，然
    再審係為原確定判決認定事實錯誤而設之救濟程序，而非常
    上訴旨在糾正原確定判決違背法令之錯誤，二者迥不相同。
    原確定判決有無前開判決違背法令等情，乃是否得據以提起
    非常上訴之問題，與再審程序係就原確定判決認定事實是否
    錯誤之救濟制度無涉，且核其理由與刑事訴訟法第422 條各
    款所定之再審事由皆未相符，聲請人執此聲請再審，依上開
    說明，尚屬無據。
三、綜上所述，本件再審之聲請，為無理由，應予駁回。
據上論斷，應依刑事訴訟法第434條第1項，裁定如主文。
中    華    民    國   100    年    6     月    29    日
                  刑事第六庭審判長法  官  邱同印
                                  法  官  郭豫珍
                                  法  官  何信慶
以上正本證明與原本無異。
如不服本裁定，應於收受送達後五日內向本院提出抗告狀。
                                  書記官  王泰元
中    華    民    國   100    年    6     月    29    日